【裁判字號】    94,上易,692
【裁判日期】    950119
【裁判案由】    傷害
【裁判全文】
臺灣高等法院高雄分院刑事判決         94年度上易字第692號
上  訴  人
即  被  告  甲○○
選任辯護人  蘇精哲律師
            徐建光律師
            洪世崇律師
上  訴  人
即  被  告  丙○○
上列上訴人因傷害案件，不服臺灣高雄地方法院94年度易字第11
94號中華民國94年8 月23日一審判決（起訴案號：臺灣高雄地方
法院檢察署93年度偵字第14421 號），提起上訴，本院判決如下
：
    主  文
原判決關於甲○○部分撤銷。
甲○○共同傷害人之身體，處有期徒刑伍月，如易科罰金，以參
佰元折算壹日。扣案之開山刀壹把沒收。
其他上訴駁回。
丙○○緩刑參年。
    事  實
一、甲○○與丙○○任職位於高雄市○○區○○街66號「博士語
    屋英數教室」補習班，因該補習班學生或家長之車輛曾經停
    放於隔壁住家騎樓（即乙○○○位於高雄市○○區○○街68
    號住處）而造成不便。於民國93年7 月15日晚間，甲○○與
    丙○○2 人至高雄市○○區○○街68號即乙○○○之住處門
    口，找乙○○○之母曾蓮君理論，雙方發生口角爭執，曾蓮
    君乃以電話告知乙○○○此事。乙○○○聞訊後，隨即駕車
    於同日晚上9 時30分許返家。乙○○○甫駕車停放於住處門
    口後，即下車與甲○○、丙○○發生口角後，甲○○與丙○○竟基於傷害他人身體之犯意聯絡，甲○○即取出預藏之其
    所有非管制刀械開山刀1 支、丙○○則持拉鐵門所用之鐵勾
    1 支共同出手毆打乙○○○，造成乙○○○受有腦震盪、左
    眉裂傷3 公分、頭皮裂傷2 公分之傷害。隨後乙○○○亦基
    於防衛之意思，隨手持擺放該處之旗竿出手反擊丙○○，造
    成丙○○受有右手食指瘀傷及右足背痛之傷害。嗣於93年7
    月15日下午9 時55分，經警獲報前往處理當場查獲，並扣得
    甲○○所有開山刀1 支（乙○○○被訴傷害部分另經台灣高
    雄地方法院判決無罪確定）。
二、案經乙○○○訴由高雄市政府警察局鼓山分局報告臺灣高雄
    地方法院檢察署檢察官偵查後聲請以簡易判決處刑，台灣高
    雄地方法院認為不宜，改依通常程序審理。
    理  由
一、證據能力方面：
    本件被告甲○○、丙○○2 人所犯係死刑、無期徒刑、最輕
    本刑為3 年以上有期徒刑以外之罪，已經被告2 人就被訴事
    實為有罪之陳述，經本院聽取當事人之意見後，依刑事訴訟
    法第273 條之1 第1 項之規定，裁定進行簡式審判程序。又
    本件卷內之人證、物證以及高雄市政府警察局鼓山分局受理
    各類案件紀錄、高雄市政府警察局鼓山分局員警工作紀錄簿
    、告訴人之驗傷診斷證明書等文書，依同法第273 條之2 規
    定，不受第159 條第1 項關於傳聞法則規定之限制，依法均
    有證據能力，合先敘明。
二、得心證之理由：
    上開事實，訊據上訴人即被告甲○○、丙○○均坦承不諱，
    且查：
  (一)被告丙○○、甲○○曾於93年7 月15日晚間9 時30分許，在
    高雄市○○區○○街68號前與告訴人乙○○○發生鬥毆；鬥
    毆當時被告甲○○持開山刀、被告丙○○持鐵條，告訴人則
    持類似木棍之物；鬥毆後告訴人並受有腦震盪、左眉裂傷3
    公分、頭皮裂傷2 公分之傷害等情，為被告及告訴人均供陳
    無訛，核與證人張簡昭溢、魏志霖於警詢及偵查中之證訴情
    節相符，並有照片10張、高雄醫學大學附設中和紀念醫院診
    斷證明書1 紙、蔡清郎診所診斷證明書2 紙、高雄市政府警
    察局鼓山分局受理各類案件紀錄、高雄市政府警察局鼓山分
    局員警工作紀錄簿、偵辦「甲○○與丙○○案」案件備忘錄
    影本各1 紙在卷可稽，復有開山刀1 支、上衣1 件、長褲1
    件扣案可證。
  (二)本件鬥毆係起因於被告甲○○所開設之補習班學生停車問題
    ，而與告訴人之母即證人曾蓮君起言語衝突，且當日係被告
    甲○○、丙○○2 人前往告訴人住處找告訴人之母曾蓮君理
    論後，雙方始發生言語衝突。而在被告甲○○、丙○○與證
    人曾蓮君發生言語衝突後，證人曾蓮君即待在其家中而未出
    門，迄於告訴人返家後，始發生鬥毆等情，為被告丙○○、
    甲○○所自承，核與證人曾蓮君證述情節相符。而告訴人係
    因證人曾蓮君打電話告知後，始返家至其住處門口遇見被告
    丙○○及甲○○一節，亦經證人曾蓮君於原審法院審理時證
    述在卷。足見本件鬥毆發生之前，係因被告甲○○、丙○○
    2 人主動前往告訴人住處而與告訴人母親發生言語衝突後，
    告訴人接獲其母親電話趕回住處時所發生。而就本件鬥毆發
    生之過程中，就何人先行出手、被告甲○○於告訴人返家前
    ，是否即已預持或預藏用以砍傷告訴人之扣案開山刀、抑或
    係臨時起意等情，被告甲○○、丙○○與告訴人、證人曾蓮
    君雙方供述情節均不相同。證人曾蓮君證稱被告甲○○原早
    已持刀叫囂等語，而被告甲○○、丙○○則陳稱該刀係在告
    訴人持鐵棍下車後，被告甲○○始取出該刀等語。則其雙方
    之陳述，究應以何者為可採，即為本件所應審究者。
  (三)被告甲○○、丙○○2 人於毆傷告訴人後，告訴人即於5 小
    時後在高雄醫學大學附設中和紀念醫院急診室接受警方詢問
    時，明白表示對被告甲○○、丙○○提出殺人未遂罪之告訴
    ，被告甲○○、丙○○隨即於同年月16日經警以殺人未遂罪
    嫌解送臺灣高雄地方法院檢察署等情，有告訴人93年7 月16
    日警訊筆錄、被告甲○○、丙○○之刑事案件解送書、臺灣
    高雄地方法院檢察署93年度偵字第14421 號卷宗影本可稽。
    而被告丙○○則係遲至93年10月7 日始具狀向臺灣高雄地方
    法院檢察署檢察官提出告訴，此亦有被告丙○○刑事告訴狀
    附之收文章可證。是本件鬥毆之事實，就被告丙○○、甲○○而言，既可能構成刑事犯罪嫌疑之利害關係，其等所為之
    陳述，於先天立場上原即有利害衝突關係，其陳述可信度，
    已有待斟酌。而證人即告訴人之母曾蓮君與告訴人係母子之
    親，其證詞亦不無偏頗之可能。然查，就雙方實際參與本件
    鬥毆之人，僅有告訴人、被告甲○○、丙○○一節，雖告訴
    人及被告甲○○、丙○○2 人均供陳一致，惟就告訴人方面
    是否有親友試圖加入或在場助勢一節，被告丙○○於93年7
    月16日警詢中供稱：「…我看到乙○○○持鐵棒正在攻擊甲○○，我就回屋內拿1 支拉鐵門的鐵條前去抵擋，他就亂揮
    著鐵棒，我看擋不住後於是就把鐵條丟向他，而另1 名男子
    （經警方得知為魏志霖）持1 支鐵棒在其中，但沒有動手攻
    擊我，另1 名男子（經警方得知為張簡昭溢）持1 支木棒攻
    擊我及甲○○，但沒有打到我，因當時一片混亂我不曉得何
    人受傷…。」；復於93年12月23日檢察官偵訊時供稱：「…
    ，當時被告的弟弟也在現場，但沒有動手。」（參臺灣高雄
    地方法院檢察署93年度他字第4783號卷第30頁）。而被告甲○○於原審法院94年6 月20日審理中則證稱：「（審判長問
    ：被告母親、弟弟都有拿武器？）弟弟有拿。」、「（審判
    長問：有無一起打？）弟弟本來要打，但被我嚇阻，我跑到
    他弟弟面前，…。」是就證人張簡昭溢是否曾出手攻擊被告
    丙○○、甲○○一節，被告2 人所供情節不一，其證言是否
    可採，實非無疑。
  (四)就告訴人下車後與被告甲○○發生衝突之過程，被告丙○○
    先於93年7 月16日警詢時供稱：「…（乙○○○）一下車就
    手持黑色鐵棒，接著就跟我舅舅發生口角，隨後就打起來了
    ，我當時看到很緊張就往補習班裡面躲…。」。惟被告丙○○於同日檢察官偵訊時則供稱：「…，乙○○○從車上拿鐵
    棒出來，和甲○○發生口角，後來乙○○○舉起鐵棒還沒有
    打，甲○○就從我後面跑走，然後甲○○拿1 個東西，我當
    時沒看到拿什麼，事後知道是1把刀，他們2人就打起來，我
    就往補習班裡跑…」（參臺灣高雄地方法院檢察署93年度偵
    字第14421 號卷第2 頁）; 再於93年8 月11日檢察官偵訊中
    證稱：「…，乙○○○開車回家後，下車時手持鐵棒，我舅
    舅甲○○有離開一下，回來時好像有持物品，但我不確定是
    何物，他們兩人起了爭執，我看到對方先舉手要攻擊我舅舅
    ，我舅舅也舉起手往對方揮過去，本來我要回補習班叫人，
    但因沒人，我又轉回現場，當時我有持鐵捲門的鐵條自衛，
    對方先持鐵棒，後來又持補習班的旗竿攻擊我們。」（參臺
    灣高雄地方法院檢察署93年度偵字第14421 號卷第29頁）。
    是就被告甲○○持刀究係在與告訴人發生肢體衝突前即已持
    有，抑或係在肢體衝突後始取出一節，被告丙○○前後供述
    亦屬矛盾。
  (五)被告甲○○於93年7 月16日警詢中供稱其持以砍傷告訴人所
    用之開山刀並未開鋒云云，惟該扣案開山刀經原審法院當庭
    勘驗結果：1.該刀刀鋒銳利、刀尖尖銳，以該刀當庭刺空白
    筆錄紙，能輕易劃破。2.該刀刀身自握把頂端起算長度32.8
    公分，握把最長處13公分，刀身材質為鋼鐵材質（參本院94
    年8 月15日審判筆錄）。被告甲○○所供此節顯然不實。再
    衡以本件係被告2 人主動前往告訴人住處前找告訴人之母曾
    蓮君理論後，始發生口角爭執，進而發生本件鬥毆事件。而
    被告甲○○所有扣案開山刀係以鐵製成、刀鋒業經開鋒，刀
    身長度亦頗長，顯具有高度殺傷力。而被告甲○○亦供稱其
    取出該刀處，係作為補習班使用，以此等具有高度殺傷力之
    刀械，又豈會無故隨意放置於補習班樓下隨手可取得處？而
    被告甲○○若非事先有所準備，又如何能在告訴人駕車返家
    下車後之短短時間內取出該刀攻擊被告？另觀以告訴人於返
    家下車時，若已持有鐵棒並立即以之攻擊被告2 人，則其自
    必於接獲其母曾蓮君電話時即已有毆打被告2 人之意思，始
    會在尚未下車之際即已備妥鐵棒。而證人魏志霖亦在偵查中
    供稱其到達時告訴人頭部業已滿臉是血，其到達後均未看到
    任何動手之情況等語，顯見其係在本件鬥毆事件發生後始到
    達現場。則告訴人於接獲其母曾蓮君電話時，即應已知被告
    甲○○、丙○○在人數上至少已有2 人在場（即被告丙○○
    與甲○○），則其何以不與其友人魏志霖會合後再返家毆打
    被告2 人，以免在人數上處於劣勢而自陷危機？再者，若本
    件係告訴人於下車時即已持有鐵棒且先行攻擊被告甲○○，
    則被告甲○○何以毫髮無傷，而被告丙○○亦僅受有右手指
    瘀傷輕微傷勢（其右足背痛之傷害，據其自陳係為為閃避而
    扭傷，參93年11月15日警詢筆錄）。反觀告訴人所受傷害則
    係腦震盪、左眉裂傷3 公分、頭皮裂傷2 公分之傷害，傷勢
    甚重。是本院綜衡上情，認被告甲○○、丙○○2 人先後所
    供及相互供述間，既互有矛盾，而被告甲○○無故事先預藏
    扣案開山刀，且本件復係被告2 人先行主動前往告訴人住處
    尋釁所引起等情，認以告訴人及證人曾蓮君所陳係被告甲○○先行持刀出手等語較為可採。是本件既係被告甲○○先行
    出手，並持有具有高度殺傷力之扣案開山刀，且與丙○○共
    同聯手而主動為攻擊行為，難認係對於現在不法侵害而為防
    衛之行為，核與正當防衛之要件不符，自不得主張正當防衛
    。
  (六)綜上所述，被告2 人罪證已很明確，其等犯行均堪認定。
三、核被告甲○○與丙○○所為，均係犯刑法第277 條第1 項之
    傷害罪。被告2 人間有犯意之聯絡及行為之分擔，應依刑法
    第28條之規定，論以共同正犯。
四、原審就被告甲○○據以論罪科刑，固非無見。惟查被告甲○○於犯罪後在本院審理中，已與告訴人乙○○○成立和解，
    有和解書1 份附於本院卷內可稽，其犯罪後態度良好，原判
    決就此部分未及審酌，自有未洽。被告甲○○上訴意旨，以
    原審量刑過重，指摘原判決不當，為有理由，自應由本院將
    原判決關於甲○○部分撤銷改判。爰審酌被告甲○○僅因細
    故即傷害人之身體，造成告訴人受傷，其犯罪所生損害非輕
    ，而被告甲○○持具高度殺傷力之刀械攻擊告訴人，造成告
    訴人受傷，本應從重量刑，惟念其於本院審理中坦承不諱，
    且已與告訴人乙○○○成立和解，賠償其損害，有和解書1
    份附於本院卷內可稽，其犯罪後態度尚屬良好等一切情狀，
    量處如主文第2 項所示之刑，並諭知易科罰金之折算標準。
    扣案之開山刀1 支雖非屬槍砲彈藥刀械管制條例列管之刀械
    ，但為被告甲○○所有，供本件傷害犯罪所用之物，業據被
    告甲○○供承在卷，應併依刑法第38條第1 項第2 款之規定
    宣告沒收；而扣案之上衣1 件、長褲1 件並非被告甲○○與
    丙○○所有，亦非違禁物，爰不併為沒收之諭知；至被告丙○○所持以傷人之鐵條1 支，雖係供犯罪所用之物，惟未經
    扣案，為免將來執行之困擾，亦不併予宣告沒收。
五、原審就被告丙○○部分，因依刑法第28條、第277條第1項、
    第41條第1 項前段、第38條第1 項第2 款，罰金罰鍰提高標
    準條例第1 條前段、第2 條之規定，並審酌被告丙○○僅因
    細故即傷害人之身體，造成告訴人受傷，其犯罪所生損害非
    輕，其犯後態度不佳，惟被告丙○○僅持鐵條與被告甲○○
    聯手，其犯罪情節較甲○○為輕等一切情狀，量處有期徒刑
    4 月，並諭知如易科罰金，以300 元折算1 日。扣案之開山
    刀1 支雖非屬槍砲彈藥刀械管制條例列管之刀械，但為共犯
    甲○○所有，且係供本件傷害犯罪所用之物，業據同案被告
    甲○○供承在卷，併依刑法第38條第1 項第2 款之規定宣告
    沒收；及敘明扣案之上衣1 件、長褲1 件並非被告甲○○與
    丙○○所有，亦非違禁物，不併為沒收之諭知；至被告丙○○所持以傷人之鐵條1 支，雖係供犯罪所用之物，惟未經扣
    案，為免將來執行之困擾，亦不併予宣告沒收。認事用法，
    核無不合。而原判決就被告丙○○部分已量處較甲○○低度
    之刑，雖丙○○於本院審理中亦與告訴人乙○○○成立和解
    ，有和解書1 份附於本院卷內可稽，原審就此部分亦未及審
    酌，但原判決在量刑上就被告丙○○部分尚屬妥適。被告丙○○上訴意旨，以原審量刑過重，指摘原判決此部分不當，
    為無理由，應予駁回。末查被告丙○○前未受有期徒刑以上
    刑之宣告，有台灣高等法院被告全國前案紀錄表1 份附卷可
    稽，其受此次偵審程序及科刑判決之教訓後，當知警惕而無
    再犯之虞，且其犯罪後已與告訴人乙○○○成立和解，有和
    解書1 份可參，本院認其所受有期徒行之宣告，以暫不執行
    為適當，併宣告被告丙○○緩刑3 年。
據上論結，應依刑事訴訟法第368 條、第369 條第1 項前段、第
364 條、第299 條第1 項前段、第273 條之1 第1 項，刑法第28
條、第277 條第1 項、第41條第1 項前段、第38條第1 項第2 款
、第74條第1 款，罰金罰鍰提高標準條例第1 條前段、第2 條，
判決如主文。
本案經檢察官張金塗到庭執行職務。
中    華    民    國    95    年    1     月    19    日
                  刑事第五庭審判長法  官  曾永宗
                                  法  官  陳明富
                                  法  官  任森銓
以上正本證明與原本無異。
不得上訴。
中    華    民    國    95    年    1     月    19    日
                                  書記官  蘇恒仁
附錄本件判決論罪科刑法條：
中華民國刑法第277 條第1 項
傷害人之身體或健康者，處3 年以下有期徒刑、拘役或1 千元以
下罰金。


司法院資訊處製作；財團法人民間司法改革基金會備份。
